臺灣臺南地方法院民事判決
111年度訴字第572號
原      告  林德正  

被      告  林紅山  
上列當事人間請求返還共有物等事件，經本院於民國111年5月9
日言詞辯論終結，本院判決如下：
    主    　文
原告之訴駁回。
訴訟費用由原告負擔。 
    事實及理由
一、按訴狀送達後，原告不得將原訴變更或追加他訴，但請求之
    基礎事實同一者，不在此限，民事訴訟法第255條第1項但書
    第2款定有明文。查原告起訴時聲明原為：㈠確認被告返還原
    告及全體共有人坐落於臺南市○區○○街00號（下稱系爭建物
    ）「公廳」內共有物神像及祖先牌位一批，並回復原狀，且
    負賠償責任；㈡被告應將原告「公廳」內私人雜物一併清除
    並返還公廳鑰匙。嗣追加聲明為：㈠先位聲明：⒈確認被告返
    還原告及全體共有人系爭建物「公廳」內共有物神像及祖先
    牌位一批，並回復原狀，且負賠償責任；⒉被告應將原告「
    公廳」內私人雜物一併清除並返還公廳鑰匙。㈡備位聲明：
    被告應連帶給付原告共新臺幣（下同）3,000,000元，及自
    本訴狀繕本送達翌日起至清償日止，按年息百分之5計算之
    利息。核係本於同一基礎事實所為追加，與前揭規定並無不
    合，應予准許。
二、原告起訴主張：（先位部分）系爭建物為兩造共有，應有部
    分各2分之1，其內「公廳」部分，原有神像及祖先牌位為訴
    外人即兩造之父林水生所遺留，於12年前林家全體共有人同
    意安奉於「公廳」供林家人祭祀，詎被告從「管理」前揭「
    公廳」神像及祖先牌位，變成強佔「公廳」，並於民國110
    年5月13日未經共有人同意，私自將神像及祖先牌位移置於
    臺南市大內區私人倉庫，此行為嚴重損害共有人的權利並超
    出被告原有土地持分2分之1；被告私自更換「公廳」門鎖，
    強行不給共有人祭祀祖先及神像，已違反12年前林家全體共
    有人共同約約定「共有物在公廳內的祭祀契約」。（備位部
    分）被告未經共有人同意於110年3月間強行更換公廳門鎖，
    致使共有人無法進入「公廳」內祭祀，又於同年5月12日公
    告內無神明、神祖牌，致使全體共有人，共有物(神像）被
    侵占，土地及「公廳」被強佔，被告將神像移置私人處所，
    且不願清除私人雜物返還「公廳」及「公廳」鑰匙，至今已
    1年多。請求共有物同等價金合計1,500,000元（神像9尊、
    神主牌1座、香爐2座、龍角燈1對）。又林水生所留下的神
    像及祖先牌位已是林家人的精神寄託，訴外人即兩造之母親
    及胞姊與原告原本生活圈即在長北街附近，可常回家祭祀及
    休憩，被告強行更換門鎖，不給林家人祭祀，強佔「公廳」
    及涼棚使用權，故意嫁禍原告，並以訴訟為手段，使原告精
    神飽受折磨，原告不知尚能照顧母親及胞姊多久，至今於精
    神科看病已1年多，請求精神慰撫金1,500,000元等語。並聲
    明：㈠先位聲明：⒈確認被告返還原告及全體共有人系爭建物
    「公廳」內共有物神像及祖先牌位一批，並回復原狀，且負
    賠償責任；⒉被告應將原告「公廳」內私人雜物一併清除並
    返還公廳鑰匙。 ㈡備位聲明：被告應連帶給付原告共3,000,
    000元，及自本訴狀繕本送達翌日起至清償日止，按年息百
    分之5計算之利息 。
三、被告抗辯：原告雖登記系爭建物2分之1產權，惟內含兩造之
    母林傅月碧、胞姊林春利、胞兄林復地（下稱兩造親人）之
    權利；系爭建物於105年間有兩造及兩造親人簽立「家產權
    益與處理同意書」明白約定系爭建物所坐落之土地上有3間
    民房，中間民房由原告管理，所生經濟效益作未來家用基金
    ，自105年4月起由原告開立帳戶代為管理基金；左、右兩側
    民房，在未處理變賣前交由被告及其眷屬居住及管理，所生
    經濟效益亦歸被告所有等語。系爭建物原無「公廳」，兩造
    或兩造親人間亦未有與「公廳」相關之任何協議，10年前神
    像及神祖牌放置於被告管理之中間民房，該處現由被告出租
    予訴外人使用等語。並聲明：先、備位請求均駁回。
四、原告主張兩造共有系爭建物，應有部分各2分之1乙情，雖有
    系爭建物謄本（本院卷第19頁）登記兩造應有部分各2分之1
    ，惟被告主張原告之應有部分2分之1實包含兩造親人之權利
    ，與系爭建物於105年間由兩造及兩造親人簽立「家產權益
    與處理同意書」（本院卷第31頁）內之記載相符，而為兩造
    所不爭執，自應認為真實。惟兩造對於「家產權益與處理同
    意書」內容之解釋，互有爭執，是本件之爭點在於兩造於「
    家產權益與處理同意書」內有無「公廳」之約定？若有，所
    約定之權利義務為何？
五、查原告雖以被告於另案偵查中表示「為了不讓原告藉口進入
    其住處祭拜，才將神像、神桌及祖先牌位移至大內區的倉庫
    」等語（本院卷第110頁），以證明系爭建物確有「公廳」
    乙情。惟依兩造不爭執之「家產權益與處理同意書」內有關
    權益之記載為第二條第2項「長北街41號...，目前登記所有
    人為林紅山（即被告）及林德正（即原告）各1/2，購買時
    由林紅山出資1/2，林傅月碧、林春利、林復地、林德正各1
    /2（現由林德正暫為代理保管），未來該筆土地變賣後，林
    紅山應取產權二分之一權益，而林德正產權上二分之一權益
    應由林傅月碧、林春利、林復地、林德正平均分配，...」
    、第3項「目前該筆土地分為三間民房，中間民房所生經濟
    效益作為未來家用基金，自2016年四月起由林德正開立帳戶
    代為管理基金，...」、第4項「全體所有權人同意將該筆土
    地左右兩側民房，在未處理變賣前交由林紅山及其眷屬居住
    及管理，所生經濟效益歸林紅山所有，...」等語，可知系
    爭建物所坐落之土地上之建物可分為三戶，各戶之管理人、
    房屋之孳息之管理者、受益者及使用目的，均已明白約定，
    其中並無「公廳」之約定，依上開約定之脈絡，有關全家人
    共同利益事項係由原告管理，可由約定中載明「中間民房所
    生經濟效益作為【未來家用基金】，自2016年四月起由【林
    德正開立帳戶代為管理基金】」等語，如有「公廳」此屬全
    家人共同使用之區域，理應約定由原告管理之，惟「家產權
    益與處理同意書」內並無與此相關之約定；再者，有關被告
    使用管理部分既已約定「全體所有權人同意將該筆土地左右
    兩側民房，在未處理變賣前交由林紅山及其眷屬【居住及管
    理】，【所生經濟效益歸林紅山所有】，...」等語，亦未
    特別約定被告管理之部分有「公廳」或其他「共用部分」，
    且所約定由被告及其眷屬居住及管理，並由被告享有孳息，
    亦無被告在管理上有配合家人祭祀所需，而應負擔之義務。
    足認此部分約定應屬被告約定專用部分。雖被告於偵查中曾
    陳稱「為了不讓原告藉口進入其住處祭拜，才將神像、神桌
    及祖先牌位移至大內區的倉庫」等語，已可證明上開物品曾
    置於被告管理之系爭建物內，惟兩造與兩造親人既約定左右
    兩側民房由被告居住管理，自包含其內物品之管理，被告將
    之移置他處，亦為原告所明知，可證被告並無據為己有，或
    排除他人管領之意，自無原告所稱被告從「管理」前揭「公
    廳」神像及祖先牌位，變成強佔「公廳」之情，而有回復原
    狀、返還祭祀物品、交還鑰匙或使原告受有精神損害之情。
六、綜上所述，原告先位依兩造之約定，請求確認被告返還原告
    及全體共有人原置於系爭建物「公廳」內共有之神像及祖先
    牌位一批，並回復原狀，且負賠償責任及「公廳」內私人雜
    物一併清除並返還公廳鑰匙；備位依侵權行為法律關係，請
    求賠償神像9尊、神主牌1座、香爐2座、龍角燈1對之價值1,
    500,000元及其慰撫金1,500,000元，均無理由，應予駁回。
    併依民事訴訟法第78條規定，由敗訴之原告負擔訴訟費用。
七、本件事證已經明確，原告雖聲請傳喚兩造之胞兄林復地，以
    證明神像係兩造之父所遺留之遺產乙情，惟神像縱使為兩造
    及其他繼承人公同共有之物，亦不當然應置於被告所管理之
    區域，與本件之爭執無涉，自無傳喚之必要。兩造其餘主張
    陳述及所提之證據，經本院斟酌後，認與判決結果不生影響
    ，爰不一一論述，附此敘明。
八、據上論結，本件原告之訴為無理由，判決如主文。
中　　華　　民　　國　　111 　年　　5 　　月　　26　　日
                  民事第三庭  法 官 施介元
以上正本係照原本作成。 
如不服本判決，應於送達後20日內，向本院提出上訴狀並表明上
訴理由（須附繕本）。如委任律師提起上訴者，應一併繳納上訴
審裁判費。
中　　華　　民　　國　　111 　年　　5 　　月　　26　　日
                               書記官 曾怡嘉